臺灣屏東地方法院刑事判決　　　　　　　　　　　　　九十三年度重訴字第一三號
　　公　訴　人　臺灣屏東地方法院檢察署檢察官
　　被　　　告　丙○○
　　選任辯護人　湯瑞科　律師
右被告因殺人案件，經檢察官提起公訴（九十三年度偵字第二七○七號），本院判決
如左：
    主  文
丙○○殺人，處有期徒刑陸年，扣案之長柄鐮刀壹把沒收。
    事  實
一、丙○○與丁○○係兄弟，二人間具有家庭暴力防治法第三條第四款規定之家庭成
    員關係。其二人分別居住屏東縣萬巒鄉○○村○○路二八號三合院式住宅二側，
    平時感情不睦，丙○○及其家人因長期受丁○○騷擾，經屏東縣警察局內埔分局
    聲請本院核發民事通常保護令，嗣因丙○○仍有遭受丁○○不法侵害之虞，丙○
    ○復聲請本院於九十一年十月三十一日以九十一年度家護聲字第十號裁定上開保
    護令之有效期間延長一年。上開延長保護令期滿失效後，丙○○及其家人仍長期
    受丁○○騷擾，於九十三年五月二十一日十二時四十五分許，丙○○與其妻乙○
    ○自外返家，發現其住處廚房後門遭丁○○以鐵皮等物堵住，無法推開，旋丙○
    ○見丁○○從後門外跑至丙○○住處門前，丙○○乃隨手拿起其所有置於屋內鞋
    櫃旁的長柄鐮刀（起訴書記載為掃刀）一把，質問丁○○為何堵住其後門，丁○
    ○回以：「今天就要給你們三人死，你不敢砍我」等語，丙○○聞言大怒且因長
    期受騷擾之刺激，竟頓萌殺人犯意，持上開長柄鐮刀砍殺丁○○，丁○○受傷逃
    至三合院右側丁○○房間相鄰之丁○○叔父謝恩標房間及屋外等處時，丙○○仍
    緊追砍殺丁○○，致丁○○受有右耳殼切割傷（右耳後側上段一切割傷，長二公
    分、寬、深均未逾二公釐。右耳後側下段一切割傷，長七公分，起自外緣向內側
    及上方延伸，略呈弧形，切斷部分外耳軟骨，深零點五至一點二公分，延伸至耳
    後頭皮）、右枕部切割傷（右耳後上方之枕部頭皮下兩道線狀切割傷，長度分別
    為六公分及七公分，寬度及深度皆未逾零點五公分）、枕部砍傷（位於枕部與上
    頸部交界區域髮線位置，有一巨型砍傷，長十六公分、寬七公分、深五點五公分
    、其方向為自右後上向左前下方，造成枕骨基部骨折，但未達顱腔）、右肘砍傷
    （右肘有一巨型砍傷、長十四公分、寬七公分、深二點三公分，此砍傷之長軸線
    為外上向內下，砍斷多道前臂肌肉，並未切斷肱動脈）、右手掌切割傷（右手掌
    靠近虎口處有壹三角形切割傷，造成一個底長二點五公分、高三公分之三角形皮
    瓣）、左手背切割傷（左手背近虎口處有一道二公分長切割傷，其寬度與深度均
    未逾零點四公分）、左腋窩砍傷（傷口長十四公分、寬四公分、深二公分，此傷
    之長軸線為前下向後上，砍斷胸壁肌肉）等傷害，旋丁○○逃至其叔叔謝恩標房
    間後，即反鎖房門並打電話報警（未指述兇嫌為何人），然因失血嚴重，造成低
    血容休克，經送醫急救於到院前死亡。丙○○殺人後，於有偵查犯罪職權之公務
    員發覺前，即打電話向屏東縣警察局內埔分局承認殺人，隨即前往屏東縣警察局
    內埔分局萬巒分駐所承認殺人，不逃避裁判而自首，始查得上情，並扣得長柄鐮
    刀一把。
二、案經屏東縣警察局內埔分局報告臺灣屏東地方法院檢察署檢察官偵查起訴。
    理  由
一、訊據被告丙○○固坦承持長柄鐮刀揮砍丙○○之事實，然矢口否認有故意殺人之
    犯行，辯稱：伊長期受到伊弟弟丁○○的騷擾，當天伊回家後，發
    門遭丁○○以鐵皮等物堵住，無法推開，伊就想去對面問丁○○為什麼要把後門
    擋住，伊進去丁○○房間裡面約一公尺，還沒開口，丁○○就拿短短的東西約十
    至二十公分攻擊伊，伊想用柴刀抵抗丁○○，就拿柴刀由上往下往丁○○的背部
    揮，伊感覺砍到丁○○，因為當時丁○○正好彎腰下來拿物品，所以正好砍到頸
    部，丁○○馬上奪門而出，往伊隔壁叔叔的房間躲，以前丁○○曾經在伊叔叔的
    房間拿刀子攻擊伊及家人，伊為了阻止丁○○，所以就跟著丁○○的後面進到伊
    叔叔的房間，丁○○從伊叔叔房間的後門跑出去，當時丁○○沒有拿取任何的兇
    器，可是伊怕丁○○在外面拿取兇器，所以又跟著丁○○從伊叔叔的房間後門出
    去，伊在房間門口的巷子看見丁○○的頸部在流血，伊為了追上去救丁○○，在
    巷口轉角的地方，丁○○就轉身來搶伊的柴刀，當時伊二人同時摔倒在地上，丁
    ○○是仰臥在地上，伊坐在丁○○肚子的位置，二人互搶柴刀，然後伊就發現胸
    部、手部都沾滿了血，伊將刀子搶走，就用右手把丁○○掙開，然後翻身離開丁
    ○○身上，並未再進一步持續刺殺丁○○，因此其並無殺人之犯意云云。
二、經查：
（一）本院函請法務部法醫研究所鑑定就被害人丁○○所受創傷是否遭人故意砍殺所
      致結果，經該所原鑑定人（即法醫師胡璟）研判：被害人丁○○所受創傷中，
      位於後枕與後上頸部間之砍傷、右肘砍傷及右腋窩砍傷皆屬故意砍殺所致，右
      手掌切割傷及左手背切割傷則可能是互搶刀器而造成，其餘諸傷則無法確定等
      情，有法務部法醫研究所九十三年十月十九日法醫理字第○九三○○○三九七
      二號函一份附卷可稽（本院卷第四四頁）。而位於後枕與後上頸部間之傷口，
      不只肌肉斷裂，骨頭亦遭砍裂，右肘傷口為外上向內下，砍斷多道前臂肌肉，
      造成上開二創傷需有一些距離，並使力揮舞長柄鐮刀才會切開被害人的皮膚、
      骨頭，不可能是近身搏鬥或搶奪武器所造成，另右腋窩砍傷，因鑑定人前未曾
      察看扣案長柄鐮刀形式，故於上開回函中認係故意砍殺之創傷，經鑑定人當庭
      察看扣案長柄鐮刀後，認有可能是搶奪凶器造成等情，業據鑑定證人即法醫師
      胡璟證述甚詳（本院卷第五七至六○頁）。再被害人後枕部創傷，係位於後枕
      部與上頸部交界區域髮線位置，有一巨型砍傷，長十六公分、寬七公分、深五
      點五公分、其方向為自右後上向左前下方，造成枕骨基部骨折，右肘創傷則係
      一巨型砍傷、長十四公分、寬七公分、深二點三公分，此砍傷之長軸線為外上
      向內下，砍斷多道前臂肌肉，並未切斷肱動脈之事實，則有法務部法醫研究所
      鑑定書一份附卷足憑（相驗卷第七十頁），徵之被害人上開二創傷之嚴重，足
      認係遭被告故意砍殺二刀所致。故鑑定證人之證詞，核與事實相符，即堪採信
      。可見被告確有手持前開長柄鐮刀對被害人揮砍無訛。
（二）且被告供述其與被害人丁○○搶奪長柄鐮刀之情節為：「．．．我弟弟就轉身
      來搶我的柴刀，當時我們就同時摔倒在地上，我弟弟是仰臥在地上，我坐在他
      肚子的位置，我是雙手握著柴刀的木質刀柄的地方，我弟弟是握著刀柄靠近刀
      刃的地方，刀刃是面對著我弟弟的胸口，刀背朝上，我一直要把刀子往上拉，
      當時在搶奪的過程，我握的位置一直在上方，朝左右擺動，刀刃的部分一直都
      在我弟弟的身體左右擺動，我並沒有用胸部將刀子壓下來，但是我弟弟的身體
      有往上反抗，然後我就發現我的胸部、手部都沾滿了血，最後我弟弟是用右手
      抓住刀柄木質部分接近刀刃的那一端，左手抓住我右側的領口，然後我就將刀
      子先搶走，我就用右手把我弟弟掙開，然後我翻身離開我弟弟的身上。．．．
      」云云（本院卷第二四、二五頁）。在被害人被壓倒在地，被告壓在被害人身
      上，刀刃朝被害人胸口，刀背朝上，被害人手握長柄鐮刀刀柄靠近木刃部位，
      而相互搶奪長柄鐮刀之情形下，依刀刃之走向，有可能造成被害人左腋窩前下
      向後上之創傷或左手部位之創傷、切割傷等傷害，但不可能造成右肘由外上向
      內下之創傷。故被告辯稱被害人右肘創傷係因搶奪長柄鐮刀造成云云，核與事
      實不符，不足採信。
（三）被告辯稱：丁○○聽到伊進入房間的聲音，就持不明物攻擊伊，伊為反擊才拿
      長柄鐮刀往丁○○背部揮一刀云云。惟被告事後在現場並未發現被害人持有之
      不明物體一情，亦據被告供承在卷（本院卷第二四頁），是被告辯稱回擊才砍
      殺被害人，是否屬實，已值啟疑。被告於揮砍被害人一刀後，被害人即由其房
      間逃向相鄰之謝恩標房間，再由謝恩標房間後門逃至屋外，而被告仍一路追趕
      尾隨被害人，並於謝恩標房間外之巷道壓在被害人身上，搶奪長柄鐮刀等情，
      亦據被告自白在卷，並有檢察官勘驗筆錄、屏東縣警察局內埔分局萬巒分駐所
      偵查刑案現場圖、屏東縣警察局內埔分局第三組偵查刑案現場圖各一份及現場
      照片四十張附卷可查（相驗卷第十四頁、第四七至五四頁、第六五至六八頁，
      偵查卷第十二至二一頁）。雖被告辯稱：伊是怕丁○○進入謝恩標房間及屋外
      拿取武器攻擊伊，才一路尾隨丁○○，因在謝恩標房間外之巷道發現丁○○受
      傷流血，伊追上去要救丁○○，是丁○○轉身與伊搶奪長柄鐮刀，才跌倒壓在
      丁○○身上云云。然被害人逃至謝恩標房間內時，並未拿取任何兇器攻擊被告
      一節，已據被告自白甚明，被害人既在謝恩標房間未拿取任何兇器攻擊被告，
      何以被告仍繼續追趕被害人？況被告於追趕過程中，又揮砍被害人一刀，致被
      害人受有右肘創傷一情，詳如前述，足認被告追趕被害人係為砍殺被害人。且
      被告與被害人停止搶奪長柄鐮刀後，被害人手扶牆壁步履蹣跚走進謝恩標房間
      之事實，復據被告供述在卷（本院卷第二五頁），足認被害人當時受傷嚴重，
      被告倘係為救助被害人而尾隨被害人至謝恩標房間外之巷道，何以此時未立即
      施以救助？故被告所辯顯係卸責之詞，不足採信。綜上所述，被告先砍殺被害
      人後枕與後上頸部間一刀後，被害人逃離後又一路尾隨被害人，並於追趕過程
      中，再揮砍被害人一刀，致被害人受有右肘創傷之傷害，在謝恩標房間外之巷
      道，復壓在被害人身上與被害人搶奪長柄鐮刀等情觀之，足認被告係一路追砍
      被害人。
（四）被害人因受有右耳殼切割傷（右耳後側上段一切割傷，長二公分、寬、深均未
      逾二公釐。右耳後側下段一切割傷，長七公分，深零點五至一點二公分，延伸
      至耳後頭皮）、右枕部切割傷（長度分別為六公分及七公分，寬度及深度皆未
      逾零點五公分）、枕部砍傷（長十六公分、寬七公分、深五點五公分，造成枕
      骨基部骨折）、右肘砍傷（長十四公分、寬七公分、深二點三公分，砍斷多道
      前臂肌肉）、右手掌切割傷（底長二點五公分、高三公分之三角形皮瓣）、左
      手背切割傷（左手背近虎口處有一道二公分長切割傷，其寬度與深度均未逾零
      點四公分）、左腋窩砍傷（傷口長十四公分、寬四公分、深二公分，砍斷胸壁
      肌肉）等傷害，因全身多處砍傷及切割傷造成低血容休克，嗣於同日（二十一
      日）下午一時三十二分許將被害人送往屏東縣全民醫院急救，於同日下午一時
      三十八分許到達全民醫院時，已無生命跡象，有全民醫院函覆之病歷一份附卷
      可稽（本院卷第三六頁），並經檢察官督同檢驗員初驗，復經法醫解剖複驗屬
      實，有勘驗筆錄、驗斷書、解剖筆錄、法務部法醫研究所鑑定書、相驗屍體證
      明書、相驗照片十四張在卷足憑。
（五）被告及其家人長期受被害人之騷擾，於案發前一天夜間至天亮間，被害人以喇
      叭、哨子等物製造噪音騷擾被告，被告報警處理仍未能制止被害人之騷擾行為
      ，案發當日被害人猶以鐵皮等物堵住被告住處後門，被告質問被害人，被害人
      竟回以：「今天就要給你們三人死，你不敢砍我」等語一情，業據被告自白在
      卷，核與證人即被告之母甲○○、妻乙○○於警詢、偵查、本院審理時證述情
      節相符，並有本院民事通常保護令二份附卷可稽（相驗卷第十一至十三頁），
      足認被告此部分之自白與事實相符，應堪採信。被告長期受被害人之騷擾，並
      於案發前一日遭被害人徹夜製造噪音騷擾，衡情已為常人所不能忍受，再於案
      發當時遭被害人以：「今天就要給你們三人死，你不敢砍我」等語刺激，足證
      被告持長柄鐮刀朝被害人後枕部砍殺時，已經萌發殺害被害人之強烈動機。且
      被告於警詢中亦供稱：「（你為何今21日要殺死丁○○？）我因為無法忍受丁
      ○○長期製造聲音，使我無法入睡及言詞上恐嚇我家人，精神騷擾，所以才砍
      殺丁○○。」（警卷第四頁背面）。再按人體之後枕與上頸部間多屬肌肉組織
      較無骨骼保護之柔軟部位，其內尚有呼吸道氣管、頸椎骨、大動脈等重要臟器
      集中之處，為人體之重要部位，如以利刃砍殺，則足生致人於死之結果，此為
      客觀通常之事理，並為一般人所得預見。而被告所持之長柄鐮刀，刀刃銳利、
      刀刃部分長約二十五公分、全長約七十五公分一節，有上開長柄鐮刀一把扣案
      可資佐證，並有照片一張附卷足憑（偵查卷第二十頁）。被告持上開長柄鐮刀
      朝被害人後枕部與上頸部間揮砍，造成長十六公分、寬七公分、深五點五公分
      之大型創傷及枕骨基部骨折，足徵被告當時持上開長柄鐮刀揮砍時用力之猛，
      復持續追砍被害人，顯然被告具有殺人之故意至明。被告辯稱無殺人之故意云
      云，無非卸責之詞，不足採信。
（六）另辯護人具狀辯稱：被告奪得長柄鐮刀後，被害人尚屬清醒，並非倒地不起，
      若被告有殺害被害人之意思，何以不繼續砍殺？查被告持長柄鐮刀朝被害人後
      枕與上頸部間揮砍時，已有殺人之故意，並有追砍被害人之行為，詳如前述，
      縱令被告見被害人傷勢嚴重旋即停手，因先前已有殺人之故意及行為，自難憑
      其見被害人傷勢嚴重旋即停手而認無殺人之犯意。且辯護人所提之安泰醫院診
      斷證明書，僅係證明被告與被害人間有搶奪上開長柄鐮刀而受傷之事實，均不
      足據為被告僅有傷害犯意之認定。
（七）綜上所述，依被告之動機，持用之兇器，下手之部位，揮砍之力道，追砍之行
      為等情節，足認被告持長柄鐮刀揮砍被害人時，有殺人之故意。是被告否認有
      殺人犯意所為辯解，均為飾卸之詞，不足採信。本件事證明確，被告犯行堪以
      認定。
二、核被告丙○○所為，係犯刑法第二百七十一條第一項殺人罪。被告與被害人丁○
    ○係兄弟，二人間具有家庭暴力防治法第三條第四款所定之家庭成員關係，所犯
    為屬家庭暴力防治法第二條第二項所稱之家庭暴力罪。起訴書所犯法條欄雖未引
    家庭暴力防治法第二條第二項，然於犯罪事實欄已論及被告與被害人為兄弟關係
    之犯罪事實，故此部分應屬漏列法條，併此敘明。又被告殺人後，於有偵查犯罪
    職權之公務員發覺前，即打電話向屏東縣警察局內埔分局承認殺人，隨即前往屏
    東縣警察局內埔分局萬巒分駐所承認殺人等情，業經證人即警員陳伯年、曾才山
    證述在卷，參以其未逃避偵審之事實，堪認被告係對於未發覺之罪自首而受裁判
    ，應依刑法第六十二條前段規定減輕其刑。而被告在犯本件犯行後，猶知向警方
    自首，對於自己之犯罪行為，於警詢、偵查均能依訊問事項一一作答，並無語無
    倫次情形，是以應認被告於行為當時係屬精神正常之狀態，被告於偵查中辯稱：
    被告於本案犯罪時，係處於精神耗弱之情狀云云，並不可採，自無從依刑法第十
    九條第二項規定減輕其刑，附此敘明。再按刑法第五十九條所規定之酌量減輕其
    刑，係裁判上之減輕，必以犯罪之情狀可憫恕，認為宣告法定最低度之刑猶嫌過
    重者，始有其適用；如別有法定減輕之事由者，應優先適用法定減輕事由減輕其
    刑後，猶嫌過重時，始得為之（最高法院八十八年度台非字第二六五號判決參照
    ）。查本案起因被告不堪長期受被害人騷擾，被告始持刀行兇，雖動機尚值同情
    ，然於重創被害人後，如能立即破門將被害人送醫救治，而非先行至警局自首，
    或能避免遺憾之發生，且本案已依自首之規定減輕其刑，難認對被告宣告法定最
    低刑度，猶嫌過重，因此本院認被告本案之所為，並不符合刑法第五十九條酌減
    其刑規定之適用，辯護人請求依刑法第五十九條酌減其刑，即屬無據。爰審酌被
    告持銳利之長柄鐮刀砍殺被害人，其下手之部位及力道之重，犯罪手段實為兇殘
    ，犯後否認犯行，難認有悔意，惟念本案係被告不堪長期受被害人騷擾，且案發
    之初係被害人之挑釁所引起，被害人之母甲○○於本院審理時陳稱已原諒被告等
    一切情狀，量處如主文所示之刑。另公訴人雖具體求刑，認應量處被告有期徒刑
    十年，然本院審酌上情，認被告以量處如主文所示之刑為適當，公訴人求處之刑
    尚嫌過重，併此敘明。扣案之長柄鐮刀一把，為被告所有供犯罪所用之物，業據
    被告供明在卷，應依刑法第三十八條第一項第二款宣告沒收之；扣案之血衣、血
    褲各一件、手套一雙，則僅為被告穿戴之衣物，並非供犯罪所用之物，爰不為沒
    收之諭知。
據上論斷，應依刑事訴訟法第二百九十九條第一項前段，刑法第二百七十一條第一項
、第六十二條前段、第三十八條第一項第二款，判決如主文。
本案經檢察官鄭伊均到庭執行職務。
中      華      民      國    九十三    年     十二     月    三十一    日
                                      臺灣屏東地方法院刑事第五庭
                                          審判長法  官
                                                法  官
                                                法  官
右正本證明與原本無異。
如不服本判決應於收受本判決送達後十日內向本院提出上訴書狀，其未敘述上訴理由
者，並得於提起上訴後十日內向本院補提理由書狀（均須按他造當事人之人數附繕本
 ）「切勿逕送上級法院」
                                          書記官   陳月珍
中      華      民      國    九十三    年     十二     月    三十一    日
附錄本案論罪科刑法條：
刑法第二百七十一條第一項：
殺人者，處死刑、無期徒刑或十年以上有期徒刑。
